【裁判字號】    98,重上更(一),83
【裁判日期】    990209
【裁判案由】    分配表異議之訴
【裁判全文】
臺灣高等法院民事判決              98年度重上更(一)字第83號
上  訴  人  乙○○
訴訟代理人  魯寶文律師
            王義光律師
被 上訴 人  華南商業銀行股份有限公司
法定代理人  甲○○
訴訟代理人  郭方桂律師
上列當事人間分配表異議之訴事件，上訴人對於中華民國95年12
月29日臺灣臺北地方法院95年度重訴字第1395號第一審判決提起
上訴，經最高法院第1次發回更審，本院於99年1月19日言詞辯論
終結，判決如下：
    主  文
上訴駁回。
第二審及發回前第三審訴訟費用由上訴人負擔。
    事實及理由
甲、程序方面：
    被上訴人華南商業銀行股份有限公司（下稱華南銀行）之法
    定代理人原為李正義，嗣於本院審理中變更為甲○○，有華
    南銀行總行98年6 月30日人管字第09807453號函附卷可稽，
    並據其具狀聲明承受訴訟（見本院卷頁30、41），經核並無
    不合，應予准許。
乙、實體方面：
一、上訴人起訴主張：訴外人萬泰製鞋工業有限公司（下稱萬泰
    公司）於民國81年間提供如附表一所示訴外人汪茂江、徐萍
    所有之不動產（下稱系爭不動產），向訴外人台北市銀行股
    份有限公司（下稱台北銀行）設定最高限額新台幣（下同）
    1,500萬元之抵押權 （下稱系爭抵押權）。88年間由汪茂江
    之子即訴外人汪蔚慈代為清償後，台北銀行乃將系爭抵押權
    轉讓予汪蔚慈。嗣因汪茂江要求汪蔚慈代為清償其積欠上訴
    人495萬元及2,250萬元之二筆債務，汪蔚慈乃於91年3 月間
    將系爭抵押權再轉讓予上訴人，以抵銷汪茂江之債務。上訴
    人既為系爭抵押權之抵押權人，被上訴人聲請原法院以90年
    度執字第16080號強制執行事件（下稱系爭執行事件） 拍賣
    系爭不動產，並進行分配程序而於95年7月4日所製作之分配
    表（系爭分配表）中竟未將系爭抵押債權1,500 萬元列入優
    先受償之分配次序，爰依強制執行法第41條第1項、第3項提
    起分配表異議之訴，求為准原法院於系爭執行事件所製作之
    系爭分配表，依台北市大安地政事務所（下稱大安地政所）
    於91年3月15日以大安字第65010號轉讓登記系爭抵押權於上
    訴人名下之1,500萬元抵押權債權金額， 列入優先分配受償
    之判決。
  （原審判決上訴人敗訴，上訴人提起上訴。）
    (一)原判決廢棄。
    (二)系爭執行事件於95年7月4日製作之系爭分配表，應依大安
      地政所於91年3月15日以大安字第65010號轉讓登記於上訴
      人名下之系爭抵押權以1,500萬元抵押債權金額， 列入上
      訴人名下優先分配受償。
二、被上訴人則抗辯如下：
（一）上訴人受讓系爭抵押權為無效：
    １、上訴人與汪茂江並無債權債務關係存在，其等乃因汪蔚
        慈於財產將受強制執行之際，共同通謀製造假債權，而
        將系爭抵押權讓與登記予上訴人，此業經本院刑事庭92
        年上易字第3626號、93年上易第2094號判決三人共犯使
        公務員登載不實文書罪確定，並經原法院另件判決（92
        年度重訴字第1687號分配表異議之訴）將系爭執行事件
        於92年8 月21日所製作之分配表中，關於系爭抵押權應
        受償之分配金額予以剔除，系爭分配表未再列入系爭抵
        押債權，自無不合。
    ２、汪茂江、徐萍前以其等已清償汪蔚慈代為清償萬泰公司
        之債務6,596,344 元為由，訴請汪蔚慈塗銷系爭抵押權
        設定登記，經原法院以90年重訴字第2655號確定判決，
        認定系爭抵押債權不存在，汪蔚慈自無從再將不存在之
        權利讓與上訴人。而系爭抵押權擔保之債權既已因清償
        而消滅，汪蔚慈將系爭抵押權單獨讓與上訴人，亦違反
        民法第870條規定，應屬無效。
    ３、抵押權之移轉登記，需抵押債務人協同辦理，上訴人並
        未舉證證明系爭抵押權之移轉登記申請已經原抵押債務
        人萬泰公司協同辦理，自屬讓與無效。
（二）退步言，縱上訴人受讓系爭抵押權為有效，惟汪蔚慈向台
      北銀行代償時，已結清之貸款本息及違約金共6,596,344
      元，則參照最高法院78年度第17次民事庭會議決議意旨，
      系爭抵押權擔保之債權額亦僅限於汪蔚慈清償台北銀行之
      6,596,344元，始得列為上訴人之債權額。
      並於本院聲明：上訴駁回。
三、兩造不爭執之事實：
（一）81年間萬泰公司提供汪茂江及其妻徐萍所有系爭不動產設
      定最高限額1,500萬元之抵押權於台北銀行，於84年2月22
      日經台北銀行為假扣押，嗣於88年間汪茂江之子汪蔚慈代
      清償6,596,344元後，台北銀行將該1,500萬元抵押權辦理
      讓與移轉登記予汪蔚慈，上開假扣押之限制登記未經塗銷
      。
（二）原法院因被上訴人對汪蔚慈之債權聲請強制執行，於90年
      8月9日以90年度民執午字第16080 號執行命令，就汪蔚慈
      對萬泰公司之債權及為擔保該債權而設定之系爭抵押權發
      扣押命令，禁止汪蔚慈收取或為其他處分。嗣汪茂江、徐
      萍以其等已返還汪蔚慈700萬元， 且汪蔚慈立據同意將對
      萬泰公司之債權讓與其2 人，並塗銷系爭抵押權登記為由
      ，訴請汪蔚慈塗銷系爭抵押權之登記，經原法院於90年12
      月5 日以90年度重訴字第2655號民事判決汪茂江、徐萍勝
      訴確定，惟迄未完成塗銷抵押權登記事宜。
（三）汪蔚慈於91年3 月15日將系爭抵押權讓與上訴人，並為債
      務人之變更登記，其登記內容權利價值為最高限額1,500
      萬元，存續期間為81年9月17日至111年9月16日， 權利人
      為上訴人，債務人為汪茂江。
四、兩造之爭點及論斷：
    上訴人主張其為系爭抵押權之抵押權人，故系爭執行事件之
    於分配程序，應將系爭抵押債權1,500 萬元列入優先受償之
    分配次序等語。為被上訴人所否認，並以前揭情詞置辯。是
    本件兩造爭點為：(一)上訴人受讓系爭抵押權是否無效？
    (二)上訴人就系爭抵押權所擔保可得優先受償之債權額為何
    ？茲分別論述如下：
  (一)關於上訴人受讓系爭抵押權是否無效之爭點：
    １、按私文書應由舉證人證其真正，此觀民事訴訟法第357
        條前段規定自明。本件上訴人主張其受讓系爭抵押權之
        原因關係，係因汪茂江積欠其495萬元及2,250萬元，而
        由汪蔚慈轉讓系爭抵押權以為抵償之事實，並提出經公
        證人認證之91年2月6日協議書及債權讓與契約書各一件
        為證，惟為被上訴人所否認。而所謂公證法上之認證程
        序，公證人僅係就當事人提出之文件於形式上加以認證
        ，並未判定該文件之實質內容是否真正，即難僅因上開
        協議書及債權讓與契約書曾經公證人認證，推認上訴人
        與汪茂江、汪蔚慈間之確實有債權債務關係，依上開說
        明，上訴人仍應就所提出上開文書實質內容之真正負舉
        證責任。
    ２、上訴人主張其與汪茂江於83年9 月10日就資金往來結算
        ，汪茂江並簽發495 萬元本票交付上訴人以清償所欠借
        款債務等語，並提出債權債務協議書、本票、誠泰銀行
        支票存款對帳單及舉證人劉福錦為證。惟為被上訴人所
        否認。經查：
      (1)依上訴人所提出之83年9 月10日債權債務協議書，立書
        人為汪茂江與上訴人，其上固記載：雙方本著廿五年統
        一銀樓公司股東友誼，就雙方資金往來結算並協議，汪
        茂江向上訴人借款計5,045,000 元，扣除汪茂江交付鑽
        戒乙枚計95,000元，汪茂江尚應給付上訴人495 萬元，
        願於90年3 月10前償還並簽發本票（票號：112595）乙
        張為償債憑證，且同意提供名下不動產設定抵押權予上
        訴人等語（見本院卷頁78）。惟觀之該債權債務協議書
        所載之約定清償期長達6年半，且上訴人迄至90年3月10
        日清償期屆至仍未依上開約定內容請求汪茂江提供不動
        產設定抵押權，以為債務清償之擔保，核與常情有違，
        則在別無佐證之情形下，即難遽認上開債權債務協議書
        之約定內容為真正。
      (2)證人劉福錦於本院前審證稱：「乙○○是統一銀樓股份
        有限公司的老闆，我自民國61年起就在那裡任職，90年
        才離職，我在那裡擔任櫃台黃金買賣的店員，…82年至
        83年間，汪茂江是股東，當時銀樓有四個股東，股份的
        大小我不清楚，他們都是銀樓的創始股東，他們之間都
        有金錢往來，汪茂江與乙○○間有私人的金錢往來，…
        在83年之前，我有時去拿錢，有時送錢回去，錢的內容
        我感覺應該借貸，因為如果是股利，其他股東應該也會
        有，83年以後，他們之間的就沒有金錢往來了，…我都
        幫乙○○用支票領現金，然後送到汪茂江那裡去，數額
        都約是二、三十萬元，單次最多金額我不記得，一年間
        ，如有支票拿過來叫我領我就領，次數很多，銀行都是
        我在跑，都是乙○○拿來我去領，汪茂江並沒有叫我領
        ，他們都是現金往來。至於82年至83年間他們之間的金
        錢往來有多少，我不記得。…乙○○與汪茂江他們一年
        間的往，應該有五百多萬元，期間應該是一年多。」等
        語在卷（見本院前審卷頁147反面-148）。 依證人上開
        證詞，先稱不知情汪茂江與上訴人金錢往來數額，嗣復
        稱應該有500 多萬元，已有不一，而其所為汪茂江與上
        訴人間係屬借貸關係之陳述，核屬主觀臆測之詞，尚難
        據此以為上訴人主張之有利認定。
      (3)至上訴人另提出誠泰銀行支票存款對帳單（見原審卷頁
        26-36）， 僅堪證明上訴人帳戶內有款項進出情形，尚
        不足以證明上訴人係將款項借予汪茂江。況觀之上訴人
        所提出即附表二編號2之495萬元本票，其發票日為83年
        9月10日，在編號1之本票發票日83年6月2日之後，惟其
        票號為112595，竟在編號1 之本票票號112596之前，核
        與一般依票號順序簽發之常情已有不同。而該編號2 之
        495 萬元本票，另對照上訴人所提出同為汪茂江簽發如
        附表二編號3 之本票，所用書寫工具均為相同粗細、顏
        色相同之黑色原子筆，此經本院刑事庭於92年度上易字
        第3626號刑案審理時當庭勘驗明確，有該案93年2月4日
        審判筆錄可參（見92年度上易字第3626號刑事卷頁74）
        。又附表二編號1、2之本票，亦經原法院刑事庭於93年
        度自緝字第43號案件審理時核對所用之書寫工具均為相
        同粗細之黑色原子筆。互核以觀，附表二編號1、2、3
        之本票為連號，所用書寫工具相同，其中編號3 之發票
        日期卻相距近2 年之久，亦與汪蔚慈於刑事庭所稱汪茂
        江平常多有簽發本票使用之情不符，是被上訴人抗辯：
        附表二編號2、3之本票為被上訴人不實簽發等語，衡情
        非虛。此外，上訴人復未提出其他證據足資證明汪茂江
        確有積欠其495 萬元借款債務之事實，則上訴人主張汪
        茂江簽發495 萬元本票交付上訴人以清償該借款債務云
        云，實難憑信。
    ３、上訴人主張訴外人段世常將其對於汪茂江之2,250萬元
        本票債權轉讓予上訴人部分：
      (1)訴外人段世常聲請法院於90年10月25日裁定許可對本票
        發票人汪茂江、徐萍於2,250 萬元之財產範圍內為強制
        執行，該裁定於同年11月9 日確定，固據上訴人提出與
        所述相符本票裁定、確定證明書附卷可稽。惟按本票執
        票人聲請法院裁定許可對發票人強制執行，係屬非訟事
        件，此項聲請之裁定，及抗告法院之裁定，僅依非訟事
        件程序，以審查強制執行許可與否，並無確定實體上法
        律關係存否之效力（最高法院57年台抗字第76號判例意
        旨參照）。準此，僅以上開確定之本票裁定尚不足證明
        發票人汪茂江確對段世常有2,250 萬元之票據債務存在
        。
      (2)上訴人就該2,250 萬元本票簽發之原因債權，雖主張：
        汪茂江與段世常間原有合資協議在大陸投資，嗣經認損
        及確認債權，汪茂江積欠段世常2,250 萬元，由汪茂江
        簽發同額本票交付等語，並提出合資協議書、中華人民
        共和國企業法人營業執照、認損及確認債權協議書（見
        本院卷頁79-81） 為證。惟為被上訴人所否認，則依上
        開說明，上訴人仍應就所提出上開文書實質內容之真正
        負舉證責任。而依上訴人所提出之85年7 月30日認損及
        確認債權協議書，立書人為汪茂江與段世常，其上固記
        載：「… 三世常君自認虧損900萬台幣，並對汪茂江的
        債權雙方確立為2,250萬台幣，汪茂江自認應於2001年7
        月30日償還段世常，汪茂江並同意提供名下不動產設定
        抵押權於段世常或其指定之人，並同時開立本票（票號
        ：112597，金額新台幣貳仟貳佰伍拾萬元整。）作為欠
        款憑證。」等語（見本院卷頁81）。惟觀之該協議書所
        載之約定清償期亦達5年，且段世常迄至90年7月30日清
        償期屆至仍未依上開約定內容請求汪茂江提供不動產設
        定抵押權，以為債務清償之擔保，亦有別於常情，則在
        別無佐證之情形下，尚難遽認上開協議書之約定內容為
        真正。
      (3)況汪茂江所簽發如附表二編號3 所示之2,250萬元本票，
        與編號1、2之本票為連號，所用書寫工具相同，發票日
        期卻相距近2 年之久，核與汪蔚慈於刑事庭所稱汪茂江
        平常多有簽發本票使用之情不符，而難以憑信，亦如上
        述。又依上訴人提出之債權讓與契約書，固記載段世常
        於91年2月6日將其對於汪茂江、 徐萍之2,250萬元本票
        債權讓與上訴人，並於同日經公證人認證（見原審卷頁
        21-22）； 惟公證人於認證程序並未判定該文件之實質
        內容是否真正，已如上述，且上訴人就段世常讓與該本
        票債權之原因關係為何？上訴人是否代償汪茂江、徐萍
        之欠款2,250萬元？ 或與段世常另有何受讓該本票債權
        之對價關係？等節，均未據陳明或舉證，則上訴人無端
        自段世常受讓上開為數甚鉅之2,250 萬元本票債權，衡
        情顯難採信。
    ４、按最高限額抵押權之標的物，經第三人（其他債權人）
        之聲請強制執行而查封者，自最高限額抵押權人知悉該
        事實後，最高限額抵押權所擔保之債權即告確定。茲查
        ：
      (1)81年間萬泰公司提供汪茂江及其妻徐萍所有系爭不動產
        設定最高限額1,500萬元之抵押權於台北銀行，於84年2
        月22日經台北銀行為假扣押，嗣於88年間汪茂江之子汪
        蔚慈代清償6,596,344元後，台北銀行將該1,500萬元抵
        押權辦理讓與移轉登記予汪蔚慈；其後原法院因被上訴
        人對汪蔚慈之債權聲請強制執行，於90年8月9日以90年
        度民執午字第16080 號執行命令，就汪蔚慈對萬泰公司
        之債權及為擔保該債權而設定之系爭抵押權發扣押命令
        ，禁止汪蔚慈收取或為其他處分之事實，為兩造所不爭
        執，並有債權及抵押權讓與證明書、台北富邦銀行98年
        11月11日北富銀債字第0980004114號函附卷可稽（見本
        院卷頁52、54）。由此堪認，汪蔚慈自台北銀行受讓系
        爭抵押權時，系爭抵押債權已結清本息及違約金共計
        6,596,344 元，且依上開說明，系爭最高限額之抵押權
        ，其債權額應於被上訴人聲請強制執行經法院查封而為
        汪蔚慈（原抵押權人）知悉時即告確定。
      (2)而汪茂江、徐萍以其等已返還汪蔚慈700萬元， 且汪蔚
        慈立據同意將對萬泰公司之債權讓與其2 人，並塗銷系
        爭抵押權登記為由，訴請汪蔚慈塗銷系爭抵押權之登記
        ，經原法院據汪蔚慈之自認，於90年12月5 日以90年度
        重訴字第2655號民事判決汪茂江、徐萍勝訴確定之事實
        ，為兩造所不爭執，並有該判決書附卷可稽（見原審卷
        頁50）。則汪蔚慈既自認系爭最高限額抵押權所擔保之
        上開債權額業經汪茂江清償而消滅，並同意塗銷系爭抵
        押權登記，其再將系爭抵押權單獨讓與上訴人，亦有違
        民法第870條規定。參以汪茂江、 汪蔚慈及上訴人均因
        系爭抵押權移轉登記乙事，經刑事判決認定成立共同使
        公務員登載不實文書罪及毀損債權罪確定，此有本院92
        年度上易字第3626號、93年度上易字第2094號刑事判決
        在卷足憑（見原審卷頁51-63）。 由此益徵，上訴人主
        張：因汪茂江要求汪蔚慈代為清償其積欠上訴人495 萬
        元及2,250萬元之債務，汪蔚慈乃於91年3月間將系爭抵
        押權再轉讓予上訴人，以抵銷汪茂江之債務云云，為不
        足採。被上訴人所辯：上訴人與汪蔚慈間就系爭抵押權
        之移轉登記，係汪蔚慈為逃免債權人之索償，通謀虛偽
        製造假債權所為之不實登記等情，衡情堪採。
    ５、綜此，上訴人未能證明其取得系爭抵押權之原因關係確
        實存在，反之，被上訴人所辯：上訴人受讓系爭抵押權
        係出諸與汪茂江、汪蔚慈之通謀虛偽意思表示而無效等
        語，堪以採信。準此，自不得因上訴人現仍登記為系爭
        抵押權之抵押權人，即認應於系爭分配表中將系爭抵押
        權列入優先分配。是上訴人提起本件訴訟，請求變更系
        爭分配表，即屬無據。
  (二)本件上訴人以其現為系爭抵押權之登記抵押權人，主張應
      於系爭分配表中將系爭抵押債權列入優先分配，既屬無據
      。則有關「上訴人就系爭抵押權所擔保可得優先受償之債
      權額為何？」之爭點，即無再予論述之必要，附此敘明。
五、綜上所述，上訴人依強制執行法第41條第1項、第3項之規定
    ，提起分配表異議之訴，求為判決系爭執行事件於95年7月4
    日製作之系爭分配表，應依大安地政所於91年3 月15日以大
    安字第65010號轉讓登記於上訴人名下之系爭抵押權以1,500
    萬元抵押債權金額，列入上訴人名下優先分配受償，為無理
    由，不應准許。原審為上訴人敗訴之判決，並無不合。上訴
    意旨指摘原判決不當，求予廢棄改判，為無理由，應予駁回
    。
六、本件事證已明，兩造其餘攻擊防禦方法與所舉證據，核與本
    件判決結果不生影響，爰不再逐一論駁，附此敘明。
丙、據上論結，本件上訴為無理由，依民事訴訟法第449條第1項
    、第78條，判決如主文。
中    華    民    國    99    年    2     月    9     日
                    民事第十庭
                        審判長法  官  黃豐澤
                              法  官  林麗玲
                              法  官  鄭純惠
正本係照原本作成。
如不服本判決，應於收受送達後20日內向本院提出上訴書狀，其
未表明上訴理由者，應於提出上訴後20日內向本院補提理由書狀
（均須按他造當事人之人數附繕本）上訴時應提出委任律師或具
有律師資格之人之委任狀；委任有律師資格者，另應附具律師資
格證書及釋明委任人與受任人有民事訴訟法第466條之1第1 項但
書或第2項（詳附註）所定關係之釋明文書影本。
中    華    民    國    99    年    2     月    11    日
                              書記官  劉麗芬
附註：
民事訴訟法第466條之1（第1項、第2項）：
對於第二審判決上訴，上訴人應委任律師為訴訟代理人。但上訴
人或其他法定代理人具有律師資格者，不在此限。
上訴人之配偶、三親等內之血親、二親等內之姻親，或上訴人為
法人、中央或地方機關時，其所屬專任人員具有律師資格並經法
院認為適當者，亦得為第三審訴訟代理人。
附表一：
一、土地部分
  ┌──────────────┬──────┬─────┬──────────┐
  │ 土      地      坐      落 │面        積│ 所有權人 │  權利範圍應有部分  │
  ├──────────────┼──────┼─────┼──────────┤
  │台北市○○區○○段3小段2地號│1206平方公尺│ 汪 茂 江 │    19774/807226    │
  └──────────────┴──────┴─────┴──────────┘
二、建物部分
  ┌──────┬──────┬──────┬────────┬────┬────┐
  │建        號│  基地坐落  │  門牌號碼  │面            積│所有權人│權利範圍│
  ├──────┼──────┼──────┼────────┼────┼────┤
  │台北市大安區│台北市大安區│台北市敦化南│11層：          │        │        │
  │復興段3小段 │復興段3小段2│路1段294號11│134,26平方公尺  │徐    萍│全    部│
  │1543建號    │地號        │樓之5       │陽台：          │        │        │
  │            │            │            │21.3平方公尺    │        │        │
  └──────┴──────┴──────┴────────┴────┴────┘
附表二：
  ┌───┬───┬───┬────┬────┬──────┬──────┐
  │編  號│發票人│受款人│票    號│金    額│發   票   日│到   期   日│
  │      │      │      │        │(新台幣)│            │            │
  ├───┼───┼───┼────┼────┼──────┼──────┤
  │  1   │汪茂江│李犖強│ 112596 │4050萬元│  83/06/02  │  90/08/03  │
  │      │徐  萍│      │        │        │            │            │
  ├───┼───┼───┼────┼────┼──────┼──────┤
  │  2   │同  上│乙○○│ 112595 │ 495萬元│  83/09/10  │  90/03/10  │
  ├───┼───┼───┼────┼────┼──────┼──────┤
  │  3   │同  上│段世常│ 112597 │2250萬元│  85/07/30  │  90/07/30  │
  └───┴───┴───┴────┴────┴──────┴──────┘

司法院資訊處製作；財團法人民間司法改革基金會備份。
